【裁判字號】    98,上易,187
【裁判日期】    980423
【裁判案由】    詐欺等
【裁判全文】
臺灣高等法院臺中分院刑事判決         98年度上易字第187號
上  訴  人  臺灣彰化地方法院檢察署檢察
上  訴  人
即  被  告  乙○○
選任辯護人  張志新律師
上  訴  人
即  被  告  己○○
選任辯護人  楊淑琍律師
送達代收人  楊淑琍律師
上  訴  人
即  被  告  丁○○
                      弄41號
上  訴  人
即  被  告  甲○○
被      告  戊○○
                    現另案於臺灣雲林監獄執行中
上列上訴人因詐欺等案件，不服臺灣彰化地方法院97年度易字第
1165號中華民國97年12月5日第一審判決（起訴案號：臺灣彰化
地方法院檢察署96年度偵字第5652、6165、7228號），提起上訴
，本院判決如下：
    主  文
上訴駁回。
    事實及理由
一、本件原審判決後，檢察官不服原判決提起上訴，其上訴意旨
    略以：被告乙○○、戊○○、己○○、丁○○、甲○○等人
    參與詐騙集團之詐欺犯行，致多名被害人遭騙而交付財物，
    被告等人之犯行對社會的安定、人民的生活影響不可謂不大
    ，惟原審所判處之刑度太輕，難收炯戒之效等語。被告乙○○等人亦不服原判決提起上訴，其等上訴意旨如下：被告乙○○上訴意旨略以：伊固有自95年8月起參與真實姓名年籍
    不詳、綽號「長腳」之成年男子所屬之詐欺集團，並陸續介
    紹戊○○、己○○及丁○○加入該集團擔任車手，自己駕車
    搭載戊○○等車手提領詐騙款項等事實，惟本件僅附表一編
    號30所示被害人庚○○○受騙匯款至譚宇洲帳戶部分之詐欺
    取財犯行伊有做，但其餘被訴詐欺取財犯行與伊並無關連等
    語。被告甲○○上訴意旨略以：伊並未參與詐欺集團之犯罪
    ，伊於96年4月後因失業至被告戊○○所居住之上開處所借
    住，其雖知悉被告乙○○、戊○○、己○○等人有從事詐欺
    集團提領詐騙款項之工作，但並未參與，伊僅曾搭載被告己○○至頭份拿東西，但不知道被告己○○係收取人頭帳戶資
    料等語。被告丁○○上訴意略以：伊只有提領烏日一次，其
    他案件與伊無關連等語。被告己○○上訴意旨略以：其所為
    提領款項行為，係詐欺取財罪已既遂後之非構成要件行為，
    被告己○○實係刑法第30條規定之幫助犯，而非詐欺取財罪
    之共同正犯；又其所為詐欺取財罪之幫助犯行係基於一個整
    體之幫助故意，而於密切接近之時地實施，行為間之獨立性
    極為薄弱，依一般社會觀念，在時間差距上，難以強行分開
    ，核其所為應係同一詐欺取財罪之幫助犯行之接續犯；且其
    無前科紀錄，所犯為死刑、無期徒刑或最輕本刑三年以上有
    期徒刑以外之罪，且參酌其家庭經濟狀況不佳，為負擔全家
    生計而為詐欺取財之幫助犯行，犯後態度良好，深具悔意而
    配合檢警偵辦，並極力向被害人懇求和解，顯無再犯之虞，
    懇請撤銷於判決，另予從輕量刑並為緩刑之宣告等語。被告
    戊○○上訴意旨略以：伊有意與被害人和解，請求從輕量刑
    等語。
二、惟查經本院審理結果，認第一審判決認事用法及量刑均無不
    當，應予維持，並引用第一審判決書記載之事實、證據及理
    由（如附件）。並補充理由如下：
(一)、關於原判決附表所列之犯罪事實與被告犯罪之關連性部份：
    經查，本件經證人即彰化警察局偵查佐丙○○於本院具結證
    稱：本件破案之經過為，警方原已對被告戊○○監聽，經由
    監聽電話發現被告戊○○被彰化分局芬園分駐所查獲，當時
    被告戊○○在車上被查獲五張金融卡，芬園分駐所當時僅影
    印金融卡，將原卡發還戊○○，我們查到的時候，已經經過
    很多天，事後追查五張金融卡原卡已經滅失。因內政部警政
    署刑事警察局對詐騙集團案件均有建檔，其後依據五張金融
    卡之資料透過刑事警察局165專線，追查到五張金融卡被害
    人，五張金融卡帳戶均有被人提領過之紀錄，其中被害人辛○有匯錢到三個帳戶，國泰世華銀行是其中一個，我們再從
    國泰世華銀行帳戶去查詐欺集團其他犯罪事實的，再從被害
    人追查發現該詐欺集團亦有使用其他的詐騙電話包括被害人
    辛○被詐欺所發話之電話是0000-000000、00-00000000、00
    -00000000。警方是以電話確認詐騙集團，然後再確認被害
    人等語（見本院卷第128-129頁）。且原審判決附表一備註
    欄各已詳載係分別經由詐欺集團成員所使用之詐騙電話查出
    被害人，或依戊○○為警查獲時查得之提款卡、帳戶而查出
    被害人等情，則被告乙○○上訴意旨再執陳詞否認除原審判
    決附表一編號30之被害人匯款至譚宇洲帳戶之詐欺取財犯行
    以外之其餘犯行，並無理由。
(二)、被告等應論以共同正犯部份：
  1.按共同實施犯罪行為，在合同意思範圍內，相互利用他人之
    行為，以達其犯罪之目的，原不必每一階段均參與，祇須分
    擔犯罪行為之一部，即應對於全部所發生之結果共同負責；
    又共同正犯之意思聯絡，不限於事前有所協議，於行為當時
    ，基於相互之認識，以共同犯罪之意思參與者，亦無礙於共
    同正犯之成立；共同正犯之意思聯絡，不限於事前有所協議
    ，於行為當時，基於相互之認識，以共同犯罪之意思參與者
    ，亦無礙於共同正犯之成立。倘犯罪結果係因共犯之合同行
    為所致者，無論出於何人所為，在共犯間均應同負全部之責
    ，並無分別何部分為孰人實行之必要（95年度台上字第3489
    號、5年度台上字第3739號判決意旨參照）。本案被告乙○○等人雖未親自實施以電話詐騙被害人之行為，然被告五人
    與綽號長腳所屬之電話詐欺集團搭配行騙，且嗣被害人等將
    款項匯入指定之帳戶後，經綽號長腳之聯繫，由被告五人負
    責以臨櫃或以提款卡提款之方式提領贓款，再由被告己○○
    依被告乙○○指示將贓款轉匯入綽號長腳指定之帳戶內，並
    從彼等所提領之每筆贓款中抽取報酬，若非被告於提領前業
    與詐欺集團具有犯意聯絡，詐欺集團當無甘冒增加領款後無
    法取回款項及為警查獲等風險，而委由被告等提款並支付酬
    傭之必要，其等犯罪型態具有相當之計畫性、組織性，堪認
    被告五人與綽號長腳所屬之電話詐欺集團其餘成員相互間之
    行為，具有相互利用之合同意思並分擔犯罪行為，對於全部
    犯罪結果，自應共同負責。被告乙○○就原審判決事實欄三
    所示偽造印文及偽造特種文書犯行，與真實姓名年籍不詳、
    綽號「王董」之成年男子間；被告乙○○就原審判決附表一
    編號5至25所示詐欺取財犯行，與真實姓名年籍不詳、綽號
    「長腳」之成年男子、被告戊○○、被告己○○及其他詐欺
    集團成員間；被告乙○○就原審判決附表一編號26至28所示
    詐欺取財犯行，與「長腳」、被告己○○及其他詐欺集團成
    員間；被告乙○○就原審判決附表一編號29所示詐欺取財犯
    行與「長腳」、被告己○○、被告甲○○及其他詐欺集團成
    員間；被告乙○○就原審判決附表一編號30至33所示詐欺取
    財犯行與「長腳」、被告己○○、被告丁○○、被告甲○○
    及其他詐欺集團成員間，互有犯意聯絡及行為分擔，均為共
    同正犯。
  2.被告己○○又辯稱其所為係同一詐欺取財罪幫助犯行之接續
    犯云云：
    (1)按現行刑法關於正犯、幫助犯之區別，係以其主觀之犯意
      及客觀之犯行為標準，凡以自己犯罪之意思而參與犯罪，
      無論其所參與者是否係犯罪構成要件之行為，皆為正犯，
      其以幫助他人犯罪之意思而參與犯罪，其所參與者，苟係
      犯罪構成要件之行為，亦為正犯，必以幫助他人犯罪之意
      思而參與犯罪，其所參與者又為犯罪構成要件以外之行為
      ，始為幫助犯，故共同實施犯罪行為之人，在合同意思範
      圍以內，各自分擔犯罪行為之一部，相互利用他人之行為
      ，以達其犯罪之目的者，即應對於全部所發生之結果，共
      同負責，且共同正犯之意思聯絡，原不以數人間直接發生
      者為限，即有間接之聯絡者，亦包括在內。又共同正犯，
      係共同實施犯罪行為之人，在共同意思範圍內，各自分擔
      犯罪行為之一部，相互利用他人之行為，以達其犯罪之目
      的，其成立不以全體均參與實施犯罪構成要件之行為為要
      件；參與犯罪構成要件之行為者，固為共同正犯；以自己
      共同犯罪之意思，參與犯罪構成要件以外之行為，或以自
      己共同犯罪之意思，事前同謀，而由其中一部分人實行犯
      罪之行為者，亦均應認為共同正犯，使之對於全部行為所
      發生之結果，負其責任。查被告己○○與上開詐欺集團成
      員有共同詐欺取財之犯意聯絡，已如前述，且被告己○○
      並可向被告乙○○領取所提領贓款一定比例之金額作為報
      酬，可見被告己○○係以自己犯罪之意思而參與犯罪，又
      被告己○○上開提領行為，及依乙○○指示將贓款轉匯入
      綽號長腳者所指定帳戶內之行為，乃詐欺集團確保其等犯
      罪結果所必要之行為，實有分工關係存在，依上開實務見
      解，被告己○○自應論以詐欺取財罪之共同正犯，而應就
      全部之犯罪行為負共同正犯之責任。被告己○○上訴意旨
      主張其所為提領款項行為，係詐欺取財罪已既遂後之非構
      成要件行為，被告己○○實係刑法第30條規定之幫助犯，
      而非詐欺取財罪之共同正犯云云，顯屬無據。
    (2)按連續犯在本質上究為一罪或數罪，學說上迭有爭議，一
      般均認為連續犯在本質上應屬數罪，僅係基於訴訟經濟或
      責任吸收原則之考量，而論以一罪，故刑法承認連續犯之
      概念，並規定得加重其刑至二分之一。然刑法規定連續犯
      以來，實務上之見解對於本條「同一罪名」之認定過寬，
      所謂「概括犯意」，經常可連綿數年之久，且在採證上多
      趨於寬鬆，每每在起訴之後，最後事實審判決之前，對繼
      續犯同一罪名之罪者，均適用連續犯之規定論處，不無鼓
      勵犯罪之嫌，亦使國家刑罰權之行使發生不合理之現象。
      因此，基於連續犯原為數罪之本質及刑罰公平原則之考量
      ，其修正既難以週延，爰刪除本條有關連續犯之規定。顯
      見刑法係基於國家刑罰權之行使發生不合理之現象，方刪
      除連續犯之規定，從而各該犯罪於刑法刪除連續犯之規定
      後，是否構成接續犯而僅論以一罪，自應更加從嚴認定，
      否則修正前刑法尚得依連續犯之規定加重其刑至二分之一
      ，若修正後改論以接續犯之一罪，反而僅能論以一罪且不
      得加重，豈非與刑法刪除連續犯之立法目的背道而馳。查
      被告己○○與被告乙○○等與綽號長腳者所組詐欺集團成
      員之詐欺行為，係對不同被害人以不同之理由要求匯款，
      係侵害不同被害人之法益，並非侵害同一之法益，自難認
      詐欺集團成員詐欺之犯行係符合社會通念上之一個行為概
      念，故難認係屬接續之一詐欺行為，應屬數罪之關係。被
      告己○○上訴意旨主張其所為係同一詐欺行為之接續犯云
      云，亦屬無據。
(三)、量刑部份：
    按刑之量定，係實體法上賦予法院得自由裁量之事項，倘其
    未逾越法律所規定之範圍，又未明顯違背正義，即不得任意
    指摘為違法。本件被告乙○○、戊○○、己○○、丁○○及
    甲○○所為，均係犯刑法第339條第1項之詐欺取財罪；另被
    告乙○○將照片交由「王董」製作偽造之汽車駕駛執照，並
    在汽車駕駛執照上偽造「交通部駕駛執照製發之章」之印文
    ，所為係犯刑法第217條第1項之偽造印文罪及刑法第212條
    之偽造特種文書罪。被告乙○○前受有期徒刑執行完畢，於
    5年以內故意再犯本件有期徒刑以上之各罪，均為累犯，應
    分別依刑法第47條第1項規定，加重其刑。原審審酌被告乙○○、戊○○、己○○、丁○○及甲○○均正值青壯之年，
    不思以正途賺取所需，為謀取不法利益，竟參與詐欺集團，
    為詐欺集團從事提領詐騙款項等分工行為，以前揭不法手段
    詐騙無防備心之被害人等之巨額金錢，令被害人等之辛苦所
    得瞬間化為泡影，且求償無門，造成社會上詐欺取財犯罪橫
    行，對社會治安影響甚鉅，更有礙金融秩序，且使人與人之
    間的信任感蕩然無存，人人聞電話詐欺色變，徒增社會成本
    ，且行為對個別被害人造成財產上之損害及心理上之傷害非
    微，惡性甚深，況本件遭查獲之被害人眾多，被害金額甚高
    ，不宜輕縱，復審酌被告乙○○位居主要地位，被告戊○○
    、己○○、丁○○及甲○○等人均係應被告乙○○之邀加入
    並聽命於被告乙○○之指示行事，非屬主要角色，兼衡被告
    戊○○、己○○、丁○○及甲○○之參與時間及分擔工作，
    並考量被告乙○○、戊○○均曾因如原審判決事實欄一所敘
    及之詐欺取財犯行，經法院判處罪刑確定，竟不知悔改，反
    而重操舊業，加入詐欺集團參與詐欺取財犯行，被告乙○○
    因另案遭通緝，而偽造汽車駕駛執照，對於交通主管機關核
    發及管理證照之正確性及被害人王家翔之權益影響非輕，暨
    渠等之犯罪動機、目的、手段及犯後態度等一切情狀，分別
    量處如原審判決主文所示之刑，又被告乙○○所犯如原審判
    決附表一編號1至24所示之罪及附表二所示之罪；被告戊○○、己○○所犯如原審判決附表一編號5至24所示之罪，犯
    罪時間均在96年4月24日前，所犯悉合於中華民國96年罪犯
    減刑條例第2條第1項第3款之規定，爰各減其宣告刑2分之1
    ，並各與其餘不得減刑之部分定其應執行之刑。因而定乙○○應執行有期徒刑四年十月，被告戊○○應執行有期徒刑三
    年六月，被告己○○應執行有期徒刑二年八月，被告丁○○
    應執行有期徒刑一年六月，被告甲○○應執行有期徒刑一年
    六月。審之詐欺集團現今大行其道，國人受詐騙受害者多且
    廣，已造成社會、經濟等重大問題，參與者，明知其情而仍
    為之，自應予嚴懲，不宜寬待，原審上開量刑，本院認為適
    當，核其認事用法俱無不當，量刑亦稱允洽。被告等上訴意
    旨摘原判決量刑過重，請求從輕量刑，或請求宣告緩刑，均
    無理由，應予駁回。
三、又原審量刑本院認為適當，有如前述，檢察官上訴以原審判
    處之刑度太輕，難收炯戒之效而指摘原判決量刑過輕，亦無
    理由，亦應予駁回。
據上論斷，應依刑事訴訟法第三百七十三條、第三百六十八條，
判決如主文。
本案經檢察官壬○○到庭執行職務。
中    華    民    國    98    年    4     月    23    日
            刑事第四庭    審判長法  官  洪  耀  宗
                                法  官  許  文  碩
                                法  官  蔡 王 金 全
上列正本證明與原本無異。
不得上訴。
                                書記官  金  珍  華
中    華    民    國    98    年    4     月    24    日


司法院資訊處製作；財團法人民間司法改革基金會備份。
